臺灣高等法院高雄分院刑事判決　　 94年度上更(一)字第139號
上訴人即
自訴人　　　 智冠科技股份有限公司
代表人　　　 甲○○
代理人　　　 王炯棻律師
　　　　　　 王錦堂律師
　　　　　　 黃永隆律師
被　　告　　 乙○○
上列上訴人因被告違反著作權法案件，不服臺灣高雄地方法院93
年度自字第78號中華民國93年8 月12日第一審判決，提起上訴，
判決後，經最高法院第一次發回更審，本院判決如下：
    主  文
上訴駁回。
    理  由
一、自訴意旨略以：自訴人公司於民國91年2 月5 日與歡樂家庭
    資訊有限公司（下稱歡樂家庭公司）簽立代理合約，由自訴
    人公司代理歡樂家庭公司自行研發之「夢幻蛋糕屋」電腦遊
    戲軟體，授權期間至93年2 月4 日止，自訴人公司為銷售前
    開遊戲軟體，除由公司內部音樂製作課員工蔡志展編製音樂
    ，將之數位化於遊戲光碟內外，並編製「使用手冊」一書，
    供玩家瞭解遊戲角色、使用方式，並委託鄧博文設計遊戲包
    裝彩盒上之人物圖形，用以包裝、行銷前開遊戲軟體，而前
    開遊戲軟體之音樂著作、包裝彩盒之美術著作及使用手冊之
    語文著作、編輯著作等著作財產權，均屬自訴人公司所有，
    任何人未經授權，不得以任何方式使用之。嗣於前開代理合
    約授權期間屆滿後，另由被告花道國際數位有限公司（下稱
    被告花道公司）取得代理銷售權，但被告花道公司及其代表
    人乙○○未經自訴人公司同意，竟於93年3 月26日其所代理
    銷售之遊戲軟體、包裝彩盒及使用手冊上，擅自重製自訴人
    公司享有前開著作財產權之音樂、美術及語文、編輯等之著
    作，經自訴人於市面上購得該重製之軟體，損害自訴人公司
    權益甚大，因認被告乙○○涉有違反著作權法第90條第3項
    之重製罪云云。
二、自訴人公司認被告乙○○等涉有上開重製罪，係以被告花道
    公司、乙○○未經自訴人公司同意，竟於代理銷售之「夢幻
    蛋糕屋」遊戲軟體、包裝彩盒及使用手冊上，擅自重製自訴
    人公司享有著作財產權之音樂、美術及語文、編輯之著作云
    云為其論據。
三、按「犯罪事實應依證據認定之，無證據不得認定犯罪事實」
    、「不能證明被告犯罪者，應諭知無罪之判決」，刑事訴訟
    法第154 條第2 項、第301 條第1 項分別定有明文。申言之
    ，犯罪事實之認定，應憑證據，如未能發現相當證據，或證
    據不足以證明，自不能以推測或擬制之方法，作為裁判基礎
    （最高法院40年台上字第86號判例意旨參考）；且認定犯罪
    事實所憑之證據，雖不以直接證據為限，間接證據亦包括在
    內，然而無論直接證據或間接證據，其為訴訟上之證明，須
    於通常一般之人均不致有所懷疑，而得確信其為真實之程度
    者，始得據為有罪之認定，倘其證明尚未達到此一程度，而
    有合理之懷疑存在而無從使事實審法院得有罪之確信時，即
    應由法院為諭知被告無罪之判決（最高法院76年台上字第49
    86號判例意旨參考）。再者，檢察官對於起訴之犯罪事實，
    仍應負提出證據及說服之實質舉證責任。倘其所提出之證據
    ，不足為被告有罪之積極證明，或其指出證明之方法，無從
    說服法院以形成被告有罪之心證，基於無罪推定之原則，自
    應為被告無罪判決之諭知（最高法院92年度台上字第128 號
    判例意旨參考）。
四、訊據被告乙○○堅決否認有何擅自重製行為，辯稱：92年8
    月4 日，花道公司與協倫科技股份有限公司（下稱協倫科技
    公司）簽訂契約，合法取得「夢幻蛋糕屋」電腦遊戲軟體臺
    灣代理權，而該遊戲繁體中文版美工資料、遊戲說明書、安
    裝手冊、製作完整母片及包裝盒設計圖檔，均由協倫科技公
    司交由花道公司發行，且經協倫科技公司保證無問題才為之
    代理發行，不知自訴人另有著作權等語。經查：
（一）91年2 月5 日自訴人公司與歡樂家庭公司簽立代理合約，
      代理歡樂家庭公司自行研發之「夢幻蛋糕屋」電腦遊戲軟
      體及其週邊商品（所謂遊戲軟體，意指每個遊戲本身的個
      別與整體上所附帶之娛樂作用、組成元素、圖形及軟體本
      身所有版權、商標均屬之），授權期間至93年2 月4 日止
      ，依合約規定，歡樂家庭公司將前開電腦遊戲軟體及其週
      邊商品之重製權讓與自訴人公司，而自訴人公司並取得該
      電腦遊戲軟體及其週邊商品全球獨家總代理；此外，歡樂
      家庭公司應負責提供自訴人公司有關包裝設計、封套、海
      報、贈品設計稿、說明手冊等相關文件、美術設計物樣品
      及相關美工、文字圖檔等，以利自訴人公司製作生產成品
      、宣傳廣告及贈品。又自訴人公司為銷售前開遊戲軟體，
      除由該公司音樂製作課員工蔡志展編製音樂，將之數位化
      於遊戲光碟內外，並編製「使用手冊」一書，供玩家瞭解
      遊戲角色、使用方式，且委託鄧博文設計遊戲包裝彩盒上
      之人物圖形，用以包裝、行銷前開遊戲軟體等情，為被告
      所不爭執（見原審卷第52頁），且與自訴人公司指訴之情
      節相符，復有有合約書、使用手冊、彩盒封套、外包合約
      書附於原審卷可參。
（二）另「受雇人於職務上完成之著作，以該受雇人為著作人。
      但契約約定以雇用人為著作人者，從其約定。依前項規定
      ，以受雇人為著作人者，其著作財產權歸雇用人享有。但
      契約約定其著作財產權歸受雇人享有者，從其約定。前二
      項所稱受雇人，包括公務員」、「出資聘請他人完成之著
      作，除前條情形外，以該受聘人為著作人。但契約約定以
      出資人為著作人者，從其約定。依前項規定，以受聘人為
      著作人者，其著作財產權依契約約定歸受聘人或出資人享
      有。未約定著作財產權之歸屬者，其著作財產權歸受聘人
      享有。依前項規定著作財產權歸受聘人享有者，出資人得
      利用該著作」，著作權法第11條、第12條分別定有明文。
      本件依自訴人公司、歡樂家庭公司合約書第5 條第4 項規
      定，歡樂家庭公司本應負責提供自訴人公司有關包裝設計
      、封套、海報、贈品設計稿、說明手冊等相關文件、美術
      設計物樣品及相關美工、文字圖檔等物；而證人即歡樂家
      庭公司代表人劉昭毅復於原審陳稱：包裝設計、音樂及其
      他費用，係按我授權金比例或應得利益中扣除等語（見原
      審卷第78至79頁），本院前審審理時劉昭毅仍陳稱：使用
      說明書和盒子的製作，版稅已經給智冠公司扣除，當時我
      有表示這部分著作權應該是我的等語（見本院上訴卷第68
      至69頁），並有劉昭毅提出其與智冠公司簽訂之電腦遊戲
      委製合約書可憑（見本院上訴卷第80頁以下），該合約書
      第13條載明：「乙方（即智冠公司）所提撥的預算，係含
      甲方（即劉昭毅）委製小組製作遊戲所需的音樂著作費、
      音效語音的錄製費、腳本的購製費、購買著作版權費及有
      關遊戲製作的相關費用在內」，顯見歡樂家庭公司因未提
      供包裝彩盒上之人物圖形、音樂、使用手冊（語文著作）
      等物，乃由自訴人公司內部自製、或外包承製，並由歡樂
      家庭公司出資甚明。職此之故，歡樂家庭公司雖為出資人
      ，但依前開條文意旨，就編製音樂（音樂著作）、使用手
      冊（語文著作）部分而言，因該著作係由自訴人公司員工
      所完成，且依卷內資料，尚無證據資料證明自訴人公司與
      該員工存有特約，自訴人公司應為該著作之著作財產權人
      ；就自訴人公司出資予鄧博文設計遊戲包裝彩盒上之人物
      圖形（美術著作）部分而言，參諸自訴人公司與鄧博文外
      包合約書第6 條規定，該著作財產權係歸屬自訴人公司，
      歡樂家庭有限公司僅得依著作權法第36條或第37條，由自
      訴人公司受讓著作財產權或取得著作財產權之授權，始得
      利用該著作，應無著作權法第12條第3 項之利用可能，經
      濟部智慧財產局91年2 月18日（91）智著字第0910000187
      號函可資參考。從而，自訴人公司應為前開美術、音樂及
      語文等著作之著作財產權人甚明，其提起本件自訴，自屬
      合法。是歡樂家庭公司如未經自訴人公司授權，自不得利
      用該著作。
（三）再者，92年8 月1 日協倫科技公司與琪薇遊戲工坊（負責
      人劉昭毅）簽立軟體授權契約書，代理「夢幻蛋糕屋」遊
      戲軟體中文版，授權期間自93年3 月15日起至94年4 月1
      日止，依合約規定，授權價金為新臺幣（下同）6 萬元，
      依契約規定，琪薇遊戲工坊須提供該相關產品之繁體中文
      版美工資料、遊戲說明書、安裝手冊、製作完整母片及包
      裝盒設計圖檔，而軟體預定出版日期為93年3 月10日；嗣
      於92年8 月4 日，被告花道公司與協倫科技公司簽立軟體
      授權契約書，代理「夢幻蛋糕屋」遊戲軟體中文版，授權
      期間自93年3 月15日起至94年4 月1 日止，依合約規定，
      授權價金為12萬元，依契約規定，協倫科技公司須提供該
      相關產品之繁體中文版美工資料、遊戲說明書、安裝手冊
      、製作完整母片及包裝盒設計圖檔，而軟體預定出版日期
      為93年3 月10日等情，除據被告乙○○自承在卷，並經證
      人即琪薇遊戲工坊負責人劉昭毅、證人即協倫科技公司負
      責人陳元昌、證人即協倫科技公司之業務員陳興偉於原審
      證述明確（見原審卷第68至78頁、第100 至109 頁），復
      有該軟體授權契約書附原審卷可稽，上開事實亦堪認定。
（四）又被告花道公司、乙○○於代表銷售之「夢幻蛋糕屋」遊
      戲軟體、包裝彩盒及使用手冊上，重製自訴人公司享有著
      作財產權之音樂、美術及語文等著作，固據被告於原審準
      備程序中自承在卷（見原審卷第69頁），且有自訴人公司
      提出、分別由自訴人公司及被告花道公司販售之遊戲軟體
      、使用手冊及彩盒為證。亟須查明者，為被告是否有重製
      之故意乙節？
    １證人劉昭毅於本院前審審理時結證稱：「（問：當初智冠
      發存證信函給花道時，花道有請協倫科技去處理，你是否
      當時回答，你要修改後更正，這個東西當初是由智冠設計
      沒有錯，但你有付了版稅在裡面，是嗎？）答：是」「（
      問：你的意思是說，這個東西著作權是屬你的，是嗎？）
      答：我是這樣認為」「（問：你當時有表示著作權是你的
      嗎？）答：使用說明書和盒子的製作，版稅已經給智冠公
      司扣除，當時我有表示著作權應該是我的」等語（見本院
      上訴卷第61至64頁）；其於本院本次審理時除確認伊係「
      夢幻蛋糕屋」之設計人，僅伊有能力修改程式，被告花道
      公司所發行之光碟內容與交付予證人陳興偉者相同各情外
      ，並結證稱：「我設計的光碟本來就是這樣，如果那一家
      公司要代理我，我就會將該公司的商標放入遊戲光碟中，
      但是當初陳興偉並沒有告訴我要發行，所以我沒有將智冠
      公司的商標放置入光碟中」等語。足認證人劉昭毅係認為
      上開著作財產權尚歸其所有，且交付予證人陳興偉收受之
      光碟係未載明自訴人智冠公司商標圖樣之空白母片（空白
      CDR 片）無訛。
    ２證人陳興偉於原審結證稱：92年8 月間，我代表協倫科技
      公司與劉昭毅簽立「夢幻蛋糕屋」授權契約書，當時劉昭
      毅曾交付一套自訴人公司製作之「夢幻蛋糕屋」軟體，嗣
      與被告花道公司簽約時（亦為8 月間），乃將該套軟體交
      予被告花道公司，至93年3 月間，我交付圖檔，被告花道
      公司可依該圖檔編排、設計使用手冊，93年4 月間，劉昭
      毅復交付重新設計之完整圖檔、彩盒封面，我又交付被告
      花道公司，劉昭毅交付何東西，我就將之交予被告花道公
      司，被告花道公司製作好軟體、圖檔資料時，我曾將該軟
      體交付劉昭毅觀看，彩盒、說明手冊上，我未特別注意有
      自訴人公司名稱、著作權聲明，亦未特別告知被告乙○○
      ，將自訴人公司軟體交付被告乙○○時，亦未說明全部可
      以拷貝等語（見原審卷第100 至109 頁）。依其所證內容
      ，足認證人陳興偉係將證人劉昭毅交付之自訴人公司軟體
      、圖檔（指93年3 月間），原併轉交予被告花道公司，亦
      堪認定。
    ３證人即受被告乙○○委託壓製光碟之六合國際實業公司負
      責人邱垂演本院本次院審理時除是認被告乙○○所交付予
      伊壓製之光碟係空白之CDR 原始母帶外，並證稱：伊公司
      再將該母帶轉交予鑫瑋公司製造，該公司負責人現已死亡
      ，工廠倒閉，已無法取得該母帶等語。
    ４綜上所述，顯見被告乙○○自證人陳興偉所取得之母片，
      嗣再轉交予證人邱垂演製造之母片，與證人劉昭毅先前交
      付予陳興偉者均為未載明自訴人智冠公司等字樣之空白CD
      R 之同一母片。被告辯稱：之所以取得前開資料並重製自
      訴人之音樂等著作，係信任其與陳興偉所屬協倫科技公司
      之契約關係為真實所致，應堪埰信。至證人陳興偉所證：
      伊將該光碟轉交予被告時，並未特別向被告乙○○表明有
      關著作權各情云云，顯係畏罪之詞，尚難憑信。
      本件自訴人所舉證明方法，尚未達於一般人均不致有所懷
      疑，而使法院得到被告有罪之確信，此外，復查無其他積
      極證據足認被告涉有上開自訴人所指違反著作權法等情，
      被告之犯罪即屬不能證明。
五、原審以不能證明被告乙○○犯罪，依法諭知無罪，核無不合
    ，自訴人公司指摘原判決未諭知被告有罪為不當，提起上訴
    ，並無理由，應予駁回。
六、被告花道國際數位有限公司部分已判決無罪確定。
七、據上論斷，應依刑事訴訟法第368 條，判決如主文。
本案經檢察官許月雲到庭執行職務。
中　　華　　民　　國　　94　　年　　8 　　月　　23　　日
            刑事第五庭    審判長法  官  曾永宗
                                法  官  邱永貴
                                法  官  陳明富
以上正本證明與原本無異。
自訴人如不服本判決應於收受本判決後10日內向本院提出上訴書
狀，其未敘述上訴理由者，並得於提起上訴後10日內向本院補提
理由書狀（均須按他造當事人之人數附繕本）「切勿逕送上級法
院」。
中　　華　　民　　國　　94　　年　　8 　　月　　23　　日
                                書記官  張宗芳
